臺灣臺北地方法院民事判決　　　　　　 95年度訴字第10539號
原　　　告　甲○○
　　　　　　乙○○
共　　　同
訴訟代理人　林展義律師
被　　　告　戊○○
　　　　　　丁○○
　　　　　　丙○○
　　　　　　　　　　　　樓
上列當事人間返還不當得利等事件，本院於民國96年4月12日言
詞辯論終結，判決如下：
    主      文
被告戊○○應給付原告各新臺幣壹萬柒仟貳佰拾元及自民國九
十五年十月十二日起至清償日止，按年息百分之五計算之利息。
並應自民國九十五年十月十二日起至九十七年一月一日止，按月
給付原告各新臺幣貳佰捌拾柒元。
原告其餘請求駁回。
訴訟費用由被告戊○○負擔百分之三，餘由原告負擔。
本判決原告勝訴部分得假執行。
原告其餘假執行之聲請駁回。
    事實及理由
一、原告主張：坐落臺北縣新店市○○段石頭厝小段97之11、97
    之12、97之25、97之26等地號土地為原告甲○○所有，同小
    段76之1、77地號土地由原告甲○○、林聰明各有1/2，同小
    段79地號土地（面積2320平方公尺，約701.8坪）為原告甲○○、乙○○各有1/4所有權。自民國81年6月起，原告甲○○、乙○○將上開土地出租予被告丙○○，兩造訂有土地租
    賃契約書，並授權丙○○轉租，最近一次換約時間為92年1
    月1日，並簽訂授權書。依兩造租賃約定，租賃期間至政府
    區段徵收為止，但最長仍以5年為限，租金則以每月新臺幣
    （下同）10萬7050元計算，嗣於95年7月1日調整為11萬2545
    元。前揭79地號土地（下稱系爭土地）原僅出租其中160坪
    土地，嗣於82年7月1日起增加10坪、88年7月1日起再增加30
    坪，故自88年7月1日起系爭土地出租面積共200坪。丙○○
    於88年1月間將系爭土地其中100坪（即附圖B部分），以每
    月每坪300元價格，轉租被告戊○○經營保彰公司；另將系
    爭土地100坪（即附圖A部分），以每月每坪350元轉租魏明
    朝經營欣朝公司，再轉租予被告丁○○。詎原告嗣後查覺被
    告丁○○、戊○○等實際使用面積竟達119坪、111坪，超出
    原告出租被告丙○○面積。被告丙○○將系爭土地附圖A、B
    部分各出租被告丁○○、戊○○，超出部分即被告丁○○、
    戊○○等所獲得相當於租金之利益，致原告受有損害，是被
    告丁○○、戊○○各應給付原告起訴前5年，分別以每坪租
    金350元、300元計算之不當得利65萬1000元、12萬6000 元
    ，被告丙○○就該部分亦獲得相當於原告得以該租金出租之
    利益，自應返還。另被告丙○○既與原告簽訂租賃契約，就
    約定土地轉租第三人並自負盈虧，竟將超出原告同意出租之
    面積轉租被告丁○○、戊○○，致原告受有損害，應負債務
    不履行之損害賠償責任計77萬7000元。又系爭租賃契約將於
    97年1月1日屆期，被告丁○○、戊○○無權占有原告土地，
    應自起訴狀繕本送達翌日起至97年1月1日止，各按月給付原
    告5425元、1050元。被告3人基於不同之債務發生原因，但
    因就同一內容給付，對原告各負全部給付義務，為不真正連
    帶債務等語。併聲明：(一)被告丁○○應各給付原告32萬5500
    元及自起訴狀繕本送達翌日起至清償日止按年息百分之五計
    算之利息。(二)被告戊○○應各給付原告6萬3000元及自起訴
    狀繕本送達翌日起至清償日止按年息百分之五計算之利息。
    (三)被告丙○○應各給付原告38萬8500元及自起訴狀繕本送達
    翌日起至清償日止按年息百分之五計算之利息。(四)前3項判
    決，被告丁○○或被告戊○○如已履行給付，被告丙○○於
    清償範圍內免給付義務；被告丙○○如已履行給付，被告戊○○、丁○○於清償範圍內免給付義務。(五)被告丁○○應自
    訴狀繕本送達翌日起至97年1月1日止按月各給付原告5425元
    。(六)被告戊○○應自本訴狀繕本送達翌日起至97 年1月1日
    止按月各給付原告1050元。(七)被告丙○○應自本訴狀繕本送
    達翌日起至97年1月1日止按月各給付原告6475元。(八)前3項
    判決，被告丁○○或被告戊○○如已履行給付，被告丙○○
    於清償範圍內免給付義務；被告丙○○如已履行給付，被告
    戊○○、丁○○於清償範圍內免給付義務。(九)願供擔保請准
    宣告假執行。
二、被告各以：(一)丙○○部分：系爭土地出租時，並無搭蓋建物
    ，當初僅概略指出承租範圍，嗣伊將系爭土地100坪出租魏
    明朝，由魏明朝自行搭蓋廠房，另將100坪土地出租第三人
    ，再轉租戊○○，伊並未獲取不當得利，亦未允許次承租人
    占用約定承租範圍以外之土地，無庸為他人無權占有土地行
    為負責，亦不負債務不履行之損害賠償責任；(二)戊○○部分
    ：系爭廠房並非伊搭蓋，是張惠芳蓋的，伊承租時即有廠房
    設置於上；(三)丁○○部分：系爭土地係魏明朝將廠房及其他
    生財器具等建物轉租予伊，不知占用他人土地情事，各等語
    置辯。併聲明：原告之訴及假執行之聲請均駁回。
三、兩造不爭執之事實：
  (一)系爭土地由原告乙○○、甲○○各持有1/4，92年11月26 日
    乙○○將系爭土地應有部分移轉其妻王淑貞所有，嗣95年9
    月26日王淑珍復將上開土地應有部分所有權移轉登記予乙○○，乙○○又於96年1 月18日將系爭土地應有部分以贈與為
    原因移轉登記予王淑貞。
  (二)原告2人於81年6月間與被告丙○○就系爭土地簽訂租賃契約
    ，並授權丙○○轉租，原僅出租其中160坪，嗣於82年7月1
    日起增加10坪，後於88年7月1日起增加30坪，共計200坪土
    地。
  (三)被告丙○○於88年1月間將系爭土地其中100坪土地（即附圖
    B部分），轉租予被告戊○○經營保彰公司。
  (四)被告丙○○於88年7月將系爭土地另100坪（即附圖A部分）
    轉租予訴外人張惠芳（連帶保證人魏明朝）經營欣朝公司，
    嗣欣朝公司將土地連同廠房，轉租予被告丁○○。
  (五)新店市○○街1-1號（保彰公司）使用面積368平方公尺，約
    111.31984坪；新店市○○街12號（欣朝公司）使用面積394
    平方公尺，約119.318482坪。
四、本件爭點如下：
  (一)被告3人有無不當得利？
  (二)被告丙○○是否須負債務不履行責任？
五、本院之判斷：
  (一)就爭點一部份：
  1.原告主張：伊於81年6月間與被告丙○○就系爭土地簽訂租
    賃契約，並授權丙○○轉租，原僅出租其中160坪，嗣於82
    年7月1日起增加10坪，後於88年7月1日起增加30坪，共計
    200 坪土地，業據提出土地所有權狀、土地租賃契約書、授
    權書為證（見本院卷第12至21頁、第22至23頁、第24頁），
    並為被告丙○○所不爭執；被告丙○○復將其中附圖B所示
    100坪（330.579平方公尺）土地轉租予戊○○經營保彰公司
    ，另將附圖A所示100坪（330.579平方公尺）土地轉租予訴
    外人張惠芳（連帶保證人魏明朝）經營欣朝公司，嗣欣朝公
    司將土地連同廠房，轉租予被告丁○○等情，各有土地租賃
    契約書可稽（見本院卷第43至46頁、第47至50頁、第74至78
    頁），亦為被告丙○○、戊○○、丁○○所自認，堪信為真
    正。又門牌號碼臺北縣新店市○○街1-1號（保彰公司）使
    用面積368平方公尺，約111.31984坪；臺北縣新店市○○街
    12 號（欣朝公司）使用面積394平方公尺，約119.318482坪
    ，均坐落系爭79地號土地上，業經本院勘驗現場並會同臺北
    縣新店市地政事務所丈量屬實，有勘驗筆錄及臺北縣新店地
    政事務所96年1月10日北縣店地測字第0960000363號函送土
    地複丈成果圖可考（見本院卷第59頁、第61至62頁），是戊○○、丁○○所使用面積，均逾越丙○○向原告承租土地面
    積，而無權占有原告土地，至為明確。
  2.按不當得利，須以無法律上原因而受利益，致他人受損害為
    成立要件。此觀民法第179條規定即明。因給付而受利益者
    ，倘該給付係依有效成立之債權契約而為之，其受利益即具
    有法律上之原因，尚不生不當得利問題（最高法院77年度台
    上字第165號裁判要旨參照），縱他人因而受有損害，亦無
    許他人請求返還不當得利之餘地。被告丙○○係向原告承租
    系爭土地200坪，有前揭土地租賃契約書可稽；嗣其將向原
    告承租之系爭土地各100坪分別轉租予戊○○、張惠芳，依
    其與戊○○、張惠芳間之土地租賃契約書第1條均載明：「
    土地所在地及使用範圍新店市○○段石頭厝小段地號79（其
    中100坪）之土地」（見本院卷第44頁反面、第48頁反面）
    ，戊○○、張惠芳給付之對價亦係各自承租100坪土地之租
    金，縱使戊○○、張惠芳逾越租地範圍而有無權占有情形，
    被告丙○○亦未因此得利，並無逾越其向原告承租範圍而有
    溢收租金情形，其受利益即具有法律上原因。又被告丁○○
    係向欣朝公司以每月2萬5000元代價承租臺北縣新店市○○
    街12號1樓鐵造廠房1棟及其他生財器具等建築物，有該廠房
    租賃契約書為憑（見本院卷第74頁），復為原告所不爭執，
    足見被告丁○○占有系爭廠房係基於其與欣朝公司間有效成
    立之租賃契約，丁○○占用系爭土地有正當權源，亦非無法
    律上原因。原告主張被告丙○○、丁○○獲有不當得利，並
    無可採，則原告請求被告丙○○、丁○○給付相當於租金之
    不當得利，自無足取。
  3.次按無權占用他人所有之土地，妨害土地所有權人之使用收
    益，使土地所有權人受有損害，無權占有人之占有可能獲得
    相當於租金之利益，為社會通常之觀念，且其此項利益之取
    得，係屬無法律上原因，土地所有權人自得依民法第179條
    前段規定之不當得利法則，請求無權占有人返還相當於租金
    之利益。又因無權占有土地所生相當租金之利益，其數額，
    除以申報地價為基礎外，尚須斟酌基地之位置、工商業繁榮
    之程度及占用人利用土地之經濟價值及所受利益等項，並與
    鄰地租金相比較，以為決定。查被告戊○○向丙○○承租之
    土地僅有100坪（換算約330.579平方公尺），惟實際占用面
    積為368平方公尺，換算約111.31984坪，無權占有37.421平
    方公尺土地（計算式：368－330.579＝37.421），業如前述
    ，則戊○○使用系爭土地逾越100坪部分，即屬無權占有原
    告所有之土地，妨害所有權人使用收益，使原告受有損害，
    按諸前開說明，要難謂無不當得利可言。被告戊○○辯稱：
    系爭廠房並非伊所搭建云云，並未舉證以供本院審酌，自無
    可採。至系爭土地相當於租金之不當得利金額，依土地法第
    105條準用第97條規定，係以不超過土地申報總價年息百分
    之十為限，原告認應以土地公告現值1萬1600元計算，尚有
    未洽。本院審酌被告戊○○占用系爭土地經營保彰公司，從
    事汽車修理保養業務，該廠位於新店市○○街上，面臨雙向
    車道，近北二高安坑交流道，交通便利，附近多為工廠、店
    家等情，有勘驗筆錄及地圖可稽（見本院卷第59至60頁），
    並斟酌系爭土地地目為旱、96年1月當期申報地價為每平方
    公尺1840元，有土地謄本足參（見本院卷第80頁），及其位
    置、工商業繁榮程度、被告戊○○利用之經濟價值及所受利
    益等因素，認為系爭土地相當於租金之不當得利應以申報總
    價年息百分之十為準，是原告主張被告戊○○使用系爭土地
    之利益每坪300元，已逾越申報地價年息10％，尚嫌過高，
    應核減為每年租金6885元，始稱適當（1840×37.421×10％
    ＝6885.464，元以下四捨五入）。則依被告戊○○無權占有
    土地之面積、前述申報地價及計算標準之比率核算結果，被
    告戊○○應給付原告2人於起訴前5年相當於租金之不當得利
    金額應為3萬4425元（計算式：6885×5=34425）。
  4.又系爭土地所有權人為原告2人及李文慶，原告2人應有部分
    各為1/4，李文慶應有部分為1/2，有上開土地登記謄本可參
    ，原告主張系爭土地其他共有人已授權原告處理系爭土地而
    有分管協議，既為被告所不爭執（見本院卷第83頁），從而
    ，原告請求被告戊○○應給付之不當得利，於起訴狀繕本送
    達翌日即95年10月12日前，各為17213元（計算式：34425÷
    2 ＝17212.5元以下四捨五入），於95年10月12日之後，按
    月應以574元（計算式：6885÷12＝573.75）計算之金額，
    分別給付原告2人各287元（計算式：574÷2＝287），自屬
    有據。逾此部分，則無理由。
  (二)就爭點二部分：
  1.按在債務不履行，債務人所以應負損害賠償責任，係以有可
    歸責之事由存在為要件。故債權人苟證明債之關係存在，債
    務人因債務不履行債務（給付不能、給付遲延或不完全給付
    ）而受損害，即得請求債務人負債務不履行責任，如債務人
    抗辯損害之發生為不可歸責於債務人事由所致，即應由其負
    舉證責任。
  2.原告主張被告丙○○既與其簽訂租賃契約，約定丙○○得將
    土地轉租第三人，並自負盈虧，嗣丙○○擅將逾越其同意出
    租面積之土地轉租予被告丁○○、戊○○，致原告受有損害
    等情，固有上開租賃契約書及複丈成果圖可憑，惟為被告丙○○所否認。經查：被告丙○○係依其與原告間有效成立之
    租賃契約，將其承租系爭土地各100坪分別轉租予戊○○、
    張惠芳，依其與戊○○、張惠芳間之土地租賃契約書第1條
    約明土地所在地及使用範圍均未逾越其與原告間土地租賃範
    疇，業如前述，足見被告丙○○僅將承租之系爭土地於承租
    範圍內轉租予戊○○、張惠芳，未在系爭土地上搭建廠房，
    並非逾越承租範圍而無權占有原告土地之人，已難認被告丙○○有何債務不履行可言，微論被告丙○○辯稱：「承租時
    僅概略指出承租土地坐落範圍」、「轉租系爭土地予張惠芳
    、戊○○時有指界」等語，復為原告所不爭執（見本院卷第
    82頁反面），難認戊○○、張惠芳等人無權占有承租範圍以
    外土地，係可歸責於被告丙○○之事由，是原告主張被告丙○○應負債務不履行責任，亦無足取。
六、綜上所述，原告依不當得利之法律關係，請求被告戊○○分
    別給付相當於租金之不當得利3萬4425元及自起訴狀繕本送
    達翌日即95年10月12日起至清償日止按年息百分之五計算之
    遲延利息，及自95年10月12日起至97年1月1日止，按月各給
    付原告287元，為有理由，應予准許，逾此範圍，則無理由
    ，應予駁回。又本件原告勝訴部分所命給付之金額未逾50萬
    元，應依民事訴訟法第389條第1項第5款規定依職權宣告假
    執行。至原告敗訴部分，其假執行之聲請失所附麗，應予駁
    回。
七、本件為判決之基礎已臻明確，兩造其餘之攻擊或防禦方法及
    未經援用之證據，經本院斟酌後，認為均不足以影響本判決
    之結果，亦與本案爭點無涉，自無逐一詳予論駁之必要，併
    此敘明。
八、據上論結：原告之訴為一部有理由、一部無理由，依民事訴
    訟法第79條、第389條第1項第5款，判決如主文。
中　　華　　民　　國　　96　　年　　5 　　月　　4 　　日
                  民事第五庭    法　官　胡宏文
以上正本係照原本作成
如對本判決上訴，須於判決送達後20日內向本院提出上訴狀
中　　華　　民　　國　　96　　年　　5 　　月　　4 　　日
                    　　　　　　書記官　曾寶生
